---
title: "Keď chýbajúce dáta nie sú náhodné"
description: "Skoro polovica meraní slnečného svitu chýbala. Kľúčové bolo nie koľko chýba, ale prečo — a že to nebola náhoda."
date: 2026-08-06
categories: [strojové učenie, chýbajúce dáta, imputácia, predikcia]
image: ""
draft: false
engine: knitr
code-fold: true
code-summary: "Zobraziť kód"
execute:
  warning: false
  message: false
---

```{r}
#| label: setup
#| include: false
library(dplyr)
library(tidyr)
library(ggplot2)
library(plotly)
library(readr)

d <- "data/"
miss <- read_csv(paste0(d, "missing_by_var.csv"),    show_col_types = FALSE)
st   <- read_csv(paste0(d, "stations_missing.csv"),  show_col_types = FALSE)
co   <- read_csv(paste0(d, "locations_coords.csv"),  show_col_types = FALSE)

sk <- function(x, k = 0) gsub("\\.", ",", sprintf(paste0("%.", k, "f"), x))

# 9 regiónov z K-means na súradniciach staníc (set.seed + nstart kvôli stabilite)
set.seed(42)
km <- kmeans(scale(co[, c("Lat", "Lon")]), centers = 9, nstart = 25)
co$region <- factor(km$cluster)
```

Keď staviate predikčný model, najviac času vás nezožerie samotný model — ale dodávka dát pred ním. V mojom projekte na predikciu dažďa v Austrálii som mala vyše 156 000 denných meraní z 49 staníc a hneď na začiatku problém, ktorý má v praxi skoro každý: **veľa hodnôt jednoducho chýbalo.** Slnečný svit chýbal skoro v polovici riadkov. Lákavé je taký stĺpec buď zahodiť, alebo diery rýchlo „upchať" priemerom — a ísť ďalej. Lenže keď som sa pozrela poriadne, ukázalo sa, že chýbanie **nebolo náhodné**: dalo sa takmer dokonale predpovedať tým, o *ktorú stanicu* ide. A to celé mení, ako sa chýbajúce dáta majú doplniť. (Projekt vznikol ako semestrálna práca zo strojového učenia na Masarykovej univerzite; tu z neho rozprávam tú menej viditeľnú, ale dôležitú časť.)

## Aké dáta boli k dispozícii

Dáta sú verejné denné meteorologické pozorovania **Australian Bureau of Meteorology** za roky 2008 – 2017 — **156 000 záznamov, 49 lokalít** naprieč celou Austráliou (v ML komunite známe ako *Rain in Australia*). Pre každý deň a stanicu je tam teplota, vlhkosť, tlak, vietor, oblačnosť, slnečný svit a napokon cieľová premenná: *bude zajtra pršať?*

A poctivo hneď to, čo v dátach **nie je poriadku**. Cieľová premenná je kompletná, ale merania nie. Štyri veličiny chýbajú vo veľkom (slnečný svit, evaporácia, oblačnosť ráno aj poobede), zvyšok len málo. Navyše sa v dátach skrývali aj chybné merania — tlak zapísaný ako ~10 340 hPa (o rád vedľa) či oblačnosť s hodnotou 9, ktorá v škále 0 – 8 neexistuje. Ale hlavný príbeh nie je o chybách; je o tých dierach.

## Čo sa z nich dalo zistiť

**Nechýba všetko rovnako.** Väčšine stĺpcov chýba len pár percent hodnôt — s tým sa dá ľahko žiť. Problém sú štyri veličiny, kde chýba **30 až skoro 50 %**: slnečný svit, evaporácia a oblačnosť ráno aj poobede. Práve to sú pritom premenné, ktoré s dažďom súvisia najviac — takže ich nemožno len tak zahodiť.

```{r}
#| label: fig-missing
#| fig-cap: "Podiel chýbajúcich hodnôt podľa premennej. Štyri kritické (červené) chýbajú v 30–48 % riadkov; zvyšok je takmer kompletný."
m <- miss |>
  filter(chyba_pct > 0) |>
  mutate(kriticka = chyba_pct >= 30,
         premenna = factor(premenna, levels = rev(premenna)))

g1 <- ggplot(m, aes(chyba_pct, premenna, fill = kriticka,
                    text = paste0(premenna, ": ", sk(chyba_pct, 1), " %"))) +
  geom_col(width = 0.75) +
  scale_fill_manual(values = c(`FALSE` = "grey72", `TRUE` = "salmon"), guide = "none") +
  labs(x = "podiel chýbajúcich hodnôt (%)", y = NULL) +
  theme_minimal()
ggplotly(g1, tooltip = "text") |> layout(font = list(family = "sans-serif"))
```

**Diera, ktorá má tvar mapy.** Keď som sa spýtala *kde* tie hodnoty chýbajú, ukázalo sa, že to nie je náhodne roztrúsené po celom datasete. Chýbanie je vlastnosť **stanice**: niektoré stanice slnečný svit merajú prakticky vždy, iné ho nemerajú **vôbec** (senzor tam jednoducho nie je). Zo 49 staníc slnečný svit **vôbec nemeria 19** a spoľahlivo ho meria asi štvrtina; podobne je to s evaporáciou a oblačnosťou. To je učebnicový príklad mechanizmu, ktorému sa hovorí **MAR — chýbanie závislé od iného známeho znaku** (tu od lokality), nie od samotnej nameranej hodnoty.

```{r}
#| label: fig-stanice
#| fig-cap: "Koľko z 49 staníc danú veličinu nemeria takmer vôbec / čiastočne / takmer vždy. Chýbanie je väčšinou „všetko alebo nič\" na úrovni stanice — nie náhodný šum."
buckets <- st |>
  transmute(Location,
            `Slnečný svit`  = sunshine_miss,
            `Evaporácia`    = evap_miss,
            `Oblačnosť 3pm` = cloud_miss) |>
  pivot_longer(-Location, names_to = "premenna", values_to = "miss") |>
  mutate(kat = case_when(miss >= 95 ~ "nemeria takmer vôbec",
                         miss <= 5  ~ "meria takmer vždy",
                         TRUE       ~ "čiastočne"),
         kat = factor(kat, levels = c("meria takmer vždy", "čiastočne", "nemeria takmer vôbec"))) |>
  count(premenna, kat)

g2 <- ggplot(buckets, aes(n, premenna, fill = kat,
                          text = paste0(kat, ": ", n, " staníc"))) +
  geom_col(width = 0.7) +
  scale_fill_manual(values = c("meria takmer vždy"    = "#7ba7c9",
                               "čiastočne"            = "grey75",
                               "nemeria takmer vôbec" = "salmon"),
                    name = NULL) +
  labs(x = "počet staníc (z 49)", y = NULL) +
  theme_minimal()
ggplotly(g2, tooltip = "text") |> layout(font = list(family = "sans-serif"))
```

**Preto sa diery nedopĺňajú jedným priemerom.** Keby som každú chýbajúcu hodnotu nahradila celoštátnym priemerom, tropickému Darwinu by som pririekla oblačnosť spriemerovanú s Tasmániou. Ak je ale chýbanie viazané na lokalitu, riešenie je liečiť ho lokalitou: stanice som rozdelila **K-means zhlukovaním podľa súradníc na 9 regiónov** a diery dopĺňala mediánom (číselné) a najčastejšou hodnotou (kategorické) **v rámci regiónu**. Zhluky pekne kopírujú skutočnú geografiu — tropický sever, Viktória, Tasmánia, Západná Austrália, okolie Sydney — takže sused, z ktorého sa hodnota požičia, je naozaj podobný.

```{r}
#| label: fig-regiony
#| fig-cap: "49 staníc rozdelených K-means zhlukovaním do 9 regiónov podľa zemepisných súradníc. Diery sa dopĺňajú v rámci regiónu, nie celoštátnym priemerom."
co2 <- co |> left_join(st |> select(Location, sunshine_miss), by = "Location")

g3 <- ggplot(co2, aes(Lon, Lat, colour = region,
                      text = paste0(Location,
                                    "\nregión ", region,
                                    "\nslnečný svit chýba: ", sk(sunshine_miss), " %"))) +
  geom_point(size = 2.6, alpha = 0.9) +
  coord_quickmap() +
  labs(x = "zemepisná dĺžka", y = "zemepisná šírka", colour = "región") +
  theme_minimal()
ggplotly(g3, tooltip = "text") |> layout(font = list(family = "sans-serif"))
```

A ešte jeden krok, ktorý sa oplatí: pre každý doplnený stĺpec som pridala **binárny príznak `chýbalo` (0/1)**. Model tak vidí nielen dosadenú hodnotu, ale aj to, že pôvodne chýbala — a samotný fakt chýbania môže niesť informáciu (stanica bez senzoru slnečného svitu je iný typ miesta).

## Kde sa tento postup dá použiť — aj na firemných dátach

Chýbajúce dáta nie sú meteorologická špecialita — má ich každý dataset z reálnej prevádzky: prázdne políčka v CRM, nevyplnený príjem v žiadosti o úver, výpadok senzora na linke, nezodpovedané otázky v dotazníku. A rovnaká pasca číha všade. Tri poučenia priamo z tejto analýzy:

**Prvá otázka nie je „koľko chýba", ale „prečo chýba".** Ak zákazníci nevypĺňajú príjem náhodne, môžete políčko pokojne dorátať. Ak ho ale nevypĺňajú systematicky tí s najnižším alebo najvyšším príjmom, samotné chýbanie nesie informáciu a slepé dosadenie priemeru ju zničí. Rozdiel medzi „náhodne" a „systematicky" rozhodne, čo s dierami vôbec smiete robiť.

**Diery dopĺňajte v rámci podobnej skupiny, nie jedným priemerom cez všetko.** Tak ako Darwin nemá dostať oblačnosť spriemerovanú s Tasmániou, chýbajúca tržba pobočky sa má dopĺňať z podobných pobočiek, nie z celofiremného priemeru; chýbajúci údaj o produkte z jeho kategórie, nie zo sortimentu ako celku. Najprv rozumné segmenty (región, pobočka, kategória, sezóna), až potom dopĺňanie v rámci nich.

**Fakt, že údaj chýbal, si podržte ako samostatnú informáciu.** Jednoduchý príznak „táto hodnota bola pôvodne prázdna" býva prekvapivo silný signál — zákazník, ktorý nevyplní kontakt, sa správa inak než ten, čo ho vyplní. Keď diery ticho zaplníte, túto stopu nenávratne zmažete.

## Pre zvedavých a technicky zdatných

Celý projekt — exploračná analýza, region-aware imputácia, feature engineering (cyklické kódovanie smerov vetra, logaritmické transformácie) aj tréning a poctivé porovnanie modelov cez TimeSeriesSplit — je moja samostatná práca a je na GitHube:
[danakozakova/MachineLearningProjekt](https://github.com/danakozakova/MachineLearningProjekt).
Dáta vlastní [Australian Bureau of Meteorology](http://www.bom.gov.au/climate) a sú verejne dostupné (dataset *Rain in Australia* / *weatherAUS*).

## Ak máte dáta a otázky
- neváhajte ma kontaktovať. Rada sa pozriem na vaše dáta — aj na to, či diery v nich naozaj chýbajú náhodne, alebo vám niečo dôležité prezrádzajú.
